ACORDAO-COMPLETO-2578468

ACÓRDÃO 2818/2023 ATA 9/2023 - PRIMEIRA CÂMARA

VISTO, relatado e discutido este recurso de reconsideração interposto por Edson da Silva Almeida e pelo Centro de Pesquisa e Qualificação Tecnológica contra o Acórdão 4563/2022-TCU-Primeira Câmara, que julgou irregulares suas contas relativas a convênio firmado com o objetivo de criar plataforma-base de hardware e software capaz de realizar o monitoramento à distância de veículos de diversos modais de transporte de passageiros e cargas e integrar diferentes sistemas de gestão e gerenciamento de frotas, imputando-lhes débito e multas.
ACORDAM os Ministros do Tribunal de Contas da União, reunidos em sessão da 1ª Câmara, ante as razões expostas pelo relator e com fundamento nos arts. 32, inciso I, e 33 da Lei 8.443/1992, em:
9.1. conhecer do recurso de reconsideração e negar-lhe provimento; e
9.2. comunicar esta decisão aos recorrentes e aos demais destinatários da deliberação original.

Recurso de reconsideração interposto contra acórdão que julgou irregulares contas especiais, com imputação de débito e aplicação de multas, em decorrência de irregularidades verificadas na prestação de contas de ajuste que objetivou criar plataforma-base de hardware e software capaz de realizar o monitoramento à distância de veículos de diversos modais de transporte de passageiros e cargas e integrar diferentes sistemas de gestão e gerenciamento de frotas

Primeira Câmara

Banco do Nordeste do Brasil S. A.

3. Recorrentes: Edson da Silva Almeida (XXX.936.353-XX) e Centro de Pesquisa e Qualificação Tecnológica (03.165.769/0001-58)

13.1. Ministros presentes: Walton Alencar Rodrigues (Presidente), Benjamin Zymler, Jorge Oliveira (Relator) e Jhonatan de Jesus.
13.2. Ministro-Substituto presente: Augusto Sherman Cavalcanti.

JORGE OLIVEIRA

Ministro Benjamin Zymler

Adoto como relatório a instrução elaborada na Unidade de Auditoria Especializada em Recursos (AudRecursos) , que contou com a anuência de diretor daquela unidade e do Ministério Público junto ao TCU (MPTCU) - peças 123-125:
"INTRODUÇÃO
1.	Trata-se de recurso de reconsideração interposto por Edson da Silva Almeida e pelo Centro de Pesquisa e Qualificação Tecnológica-CPQT (peças 107-108) , contra o Acórdão 4563/2022-TCU-Primeira Câmara (peça 91) , relatado pelo Ministro Benjamin Zymler, nos seguintes termos:
VISTOS, relatados e discutidos estes autos de tomada de contas especial instaurada pelo Banco do Nordeste do Brasil S.A. (BNB) , em desfavor do Centro de Pesquisa e Qualificação Tecnológica-Cpqt e do Sr. Edson da Silva Almeida, em razão de não comprovação da regular aplicação dos recursos do Convênio 2011/087 firmado entre o BNB e o Cpqt, que tinha como objeto 'criar para fins de prova de conceito, uma plataforma-base de hardware e software, capaz de realizar o monitoramento à distância de veículos de diversos modais de transporte de passageiros e cargas, e que seja capaz de ser integrada a diferentes sistemas de gestão e gerenciamento de frotas'.
ACORDAM os ministros do Tribunal de Contas da União, reunidos em sessão da Primeira Câmara, ante as razões expostas pelo Relator, em:
9.1. considerar revel o Centro de Pesquisa e Qualificação Tecnológica-Cpqt, para todos os efeitos, dando-se prosseguimento ao processo, com base no art. 12, § 3º, da Lei 8.443/1992;
9.2. rejeitar as alegações de defesa apresentadas pelo responsável Edson da Silva Almeida;
9.3. julgar irregulares, nos termos dos arts. 1º, inciso I, 16, inciso III, alíneas 'b' e 'c', da Lei 8.443/1992, c/c os arts. 19 e 23, inciso III, da mesma Lei, as contas dos responsáveis Centro de Pesquisa e Qualificação Tecnológica-Cpqt e Sr. Edson da Silva Almeida, condenando-os solidariamente ao pagamento das importâncias a seguir especificadas, atualizadas monetariamente e acrescidas dos juros de mora, calculadas a partir das datas discriminadas até a data da efetiva quitação do débito, fixando-lhes o prazo de 15 (quinze) dias, para que comprovem, perante o Tribunal, o recolhimento das referidas quantias aos cofres do Banco do Nordeste do Brasil S.A., nos termos do art. 23, inciso III, alínea 'a', da citada lei, c/c o art. 214, inciso III, alínea 'a', do Regimento Interno do Tribunal:
Débitos relacionados ao responsável Centro de Pesquisa e Qualificação Tecnológica-Cpqt em solidariedade com Edson da Silva Almeida:
	Data de ocorrência
	Valor histórico (R$ 1,00) 

	20/6/2011
	31.000,00

	3/11/2015
	903,52

Valor atualizado do débito (com juros) em 1/1/2017: R$ 58.662,23
9.4. aplicar individualmente aos responsáveis Centro de Pesquisa e Qualificação Tecnológica-Cpqt e Sr. Edson da Silva Almeida a multa prevista no art. 57 da Lei 8.443/1992, c/c o art. 267 do Regimento Interno do TCU, no valor de R$ 18.000,00 (dezoito mil reais) , fixando-lhes o prazo de 15 (quinze) dias, a contar da notificação, para que comprovem, perante o Tribunal (art. 214, III, alínea 'a', do Regimento Interno do TCU) , o recolhimento da dívida aos cofres do Tesouro Nacional, atualizada monetariamente desde a data deste acórdão até a data do efetivo recolhimento, se paga após o vencimento, na forma da legislação em vigor;
9.5. autorizar, desde logo, a cobrança judicial das dívidas, caso não atendidas as notificações, na forma do disposto no art. 28, inciso II, da Lei 8.443/1992;
9.6. autorizar também, desde logo, se requerido, com fundamento no art. 26, da Lei 8.443, de 1992, c/c o art. 217, §1º, do Regimento Interno do Tribunal, o parcelamento das dívidas em até 36 (trinta e seis) parcelas, incidindo, sobre cada uma delas, corrigida monetariamente, os correspondentes acréscimos legais, fixando-lhes o prazo de 15 (quinze) dias, a contar do recebimento da notificação, para comprovar, perante o Tribunal, o recolhimento da primeira parcela, e de 30 (trinta) dias, a contar da parcela anterior, para comprovar os recolhimentos das demais, devendo incidir, sobre cada valor mensal, atualizado monetariamente, os juros de mora devidos, no caso do débito, na forma prevista na legislação em vigor, alertando os responsáveis de que a falta de comprovação do recolhimento de qualquer parcela importará o vencimento antecipado do saldo devedor, nos termos do § 2º do art. 217 do Regimento Interno deste Tribunal; e
9.7. enviar cópia deste Acórdão:
9.7.1. à Procuradoria da República no Estado do Ceará, nos termos do § 3º do art. 16 da Lei 8.443/1992, c/c o § 7º do art. 209 do Regimento Interno do TCU, para adoção das medidas que entender cabíveis; e
9.7.2. ao Banco do Nordeste do Brasil S.A. e aos demais responsáveis, para ciência.
HISTÓRICO
2.	Trata-se de tomada de contas especial instaurada pelo Banco do Nordeste do Brasil S.A. (BNB) , em desfavor do Centro de Pesquisa e Qualificação Tecnológica (CPQT) e do Sr. Edson da Silva Almeida, em razão da não comprovação da regular aplicação dos recursos do Convênio 2011/087, firmado entre o BNB e o CPQT, e que tinha por objeto 'criar para fins de prova de conceito, uma plataforma-base de hardware e software, capaz de realizar o monitoramento à distância de veículos de diversos modais de transporte de passageiros e cargas, e que seja capaz de ser integrada a diferentes sistemas de gestão e gerenciamento de frotas'.
3.	O Convênio 2011/087 foi firmado no valor de R$ 48.700,00, sendo R$ 44.000,00 à conta da concedente e o restante à contrapartida do convenente. A vigência do acordo foi de 22/3/2011 a 22/3/2012, com prazo para apresentação da prestação de contas em 21/5/2012. Os repasses efetivos da União totalizaram R$ 31.000,00 (peça 4) . 
4.	Os responsáveis foram citados em face do seguinte:1. não comprovação da execução física do objeto do convênio FUNDECI 2011/087, diante da ausência de entrega do relatório de comprovação física do objeto; 2. não comprovação da boa e regular aplicação financeira dos recursos do convênio FUNDECI 2011/087, de forma a comprovar o nexo causal com as despesas ocorridas, consubstanciada nas seguintes constatações: ausência de identificação do convênio em comprovantes de despesa; emissão de cheque em nome da própria entidade convenente e não em nome do fornecedor dos produtos; aquisição dos produtos em data anterior ao da vigência do convênio; falta de especificação se os produtos adquiridos equivalem ao kit especificado no Anexo I do instrumento do convênio; pagamento feito à empresa de tecnologia em valor maior do que o orçado; recibo com preenchimento incompleto, não especificando os serviços executados pelo beneficiário, não se podendo atestar a sua efetiva prestação de acordo com o Anexo I do instrumento do convênio; serviços realizados em data posterior ao da vigência do convênio.
5.	Feitas as citações, o Centro de Pesquisa e Qualificação Tecnológica não apresentou defesa, e, por isso, foi considerado revel para todos os efeitos, com prosseguimento regular do processo (art. 12, §3º, da Lei 8.443/1992) . Por seu turno, o Sr. Edson da Silva Almeida apresentou suas alegações de defesa (peça 84) com o pleito de que fosse reconhecida a ocorrência de prescrição punitiva de forma alinhada com o entendido do STF no RE 636.886 (Tema 899) . 
6.	Naquela oportunidade, o Tribunal não havia concluído os estudos que resultaram na publicação da Resolução TCU 344/2022 (estabeleceu a prescrição quinquenal tanto para as pretensões punitivas quanto ressarcitórias nos processos de controle externo no âmbito do TCU) . Em razão disso, o processo foi julgado com fundamento no entendimento vigente à época, convencionado em incidente de uniformização de jurisprudência estabelecido mediante o Acórdão 1441/2016-TCU-Plenário, de relatoria do Ministro Benjamin Zymler, e na Súmula 282, que previa critério decenal para apuração da prescrição punitiva, lastreada no Código Civil, e a imprescritibilidade do débito ao erário.
7.	Dessa forma, o Tribunal, por meio do Acórdão 4563/2022-TCU-Primeira Câmara (peça 91) , relatado pelo Ministro Benjamin Zymler, julgou irregulares as contas dos ora recorrentes, condenando-os, solidariamente, ao débito apurado e aplicando-lhes multas individuais, na forma apresentada na introdução supra.
8.	Insatisfeitos, os responsáveis interpuseram o presente recurso de reconsideração (peças 107-108) , requerendo (peça 107, p. 9) que sejam acolhidas as razões recursais dos ora recorrentes para reformar a decisão anterior que rejeitou a sua defesa e os puniu com multa, reconsiderando e absolvendo da infração imputada, extinguindo-se todos os seus efeitos.
ADMISSIBILIDADE
9.	Reitera-se o exame preliminar de admissibilidade (peça 109) , ratificado pelo relator, Ministro Jorge Oliveira (peça 112) , que concluiu pelo conhecimento do recurso, suspendendo-se os efeitos dos itens 9.2, 9.3, 9.4 e 9.5 do Acórdão 4563/2022-TCU-Primeira Câmara, relatado pelo Ministro Benjamin Zymler, eis que preenchidos os requisitos processuais aplicáveis à espécie. 
PRELIMINAR
10.	Delimitação
10.1.	Constitui objeto da presente preliminar do recurso verificar se:
	a) houve a prescrição (peças 107, p. 2-9) .
11.	Ocorrência da prescrição
11.1.	Os recorrentes defendem a ocorrência da prescrição, com fundamento nos seguintes argumentos:
	a) a prescrição quinquenal da pretensão punitiva é determinada pelo artigo 1º da Lei 9.873/1999, conforme já decidiu o STF em diversas decisões, em especial por ocasião do julgamento do Mandado de Segurança 32.201/DF, quando a Primeira Turma da Suprema Corte entendeu que 'a prescrição da pretensão punitiva do TCU é regulada integralmente pela lei 9.873/99, seja em razão da interpretação correta e da aplicação direta desta lei, seja por analogia' (peça 107, p. 5) .
Análise
11.2.	Para exame da prescrição, o Tribunal fez publicar a Resolução TCU 344/2022. Segundo o art. 2° da sobredita resolução, 'prescrevem em cinco anos as pretensões punitiva e de ressarcimento, contados dos termos iniciais indicados no artigo 4°, conforme cada caso'. O art. 4°, inciso II, por seu turno, estabelece que o termo inicial da prescrição será contado 'da data da apresentação da prestação de contas ao órgão competente para a sua análise inicial;'.
11.3.	Observa-se, no presente caso, que a prestação de contas final foi encaminhada em 22/8/2013 (peça 12, p. 3) . Nessa oportunidade, então, foi iniciada a contagem do prazo para prescrição.
11.4.	 A partir dessa data, ocorreram diversos atos interruptivos da prescrição, nos termos do art. 5° da Resolução TCU 344/2022, a exemplo:
	a) notificação (peça 36) , em 5/5/2015;
	b) notificação por edital (peça 13) , em 2/5/2017;
	c) emissão do Relatório de Análise Financeira para apuração dos fatos (peça 12) , em 18/1/2019;
	d) autuação da presente TCE, para apuração dos fatos, em 14/10/2020;
	e) decisão condenatória recorrível (peça 91) , em 16/8/2022.
11.5.	Observa-se, pelos eventos indicados, que em nenhum momento transcorreu prazo suficiente para se operar a prescrição, conforme Resolução TCU 344/2022. Além disso, o histórico de andamentos do processo evidencia que a instrução processual transcorreu normalmente, sem paralisação por mais de três anos - o que afasta a hipótese de prescrição intercorrente.
MÉRITO
12.	Delimitação
12.1.	Constitui objeto do recurso verificar se:
	a) não ocorreu a revelia do Centro de Pesquisa e Qualificação Tecnológica - CPQT, uma vez que ele nunca foi notificado (peças 107, p. 7-8, e 108) .
13.	Não ocorrência da revelia do Centro de Pesquisa e Qualificação Tecnológica - CPQT, uma vez que ele nunca foi notificado.
13.1.	Os recorrentes defendem que não ocorreu a revelia do Centro de Pesquisa e Qualificação Tecnológica - CPQT, uma vez que ele nunca foi notificado, com fundamento nos seguintes argumentos:
	a) não há o que se falar em revelia do CPQT, haja vista o recorrente nunca ter recebido qualquer notificação em seu nome e se supostamente recebeu, quem a recebeu não tinha autorização, não respondia pelo Centro de Pesquisa e Qualificação Tecnológica ou foi para endereço diverso ao contido nos bancos de dados da Receita Federal do Brasil, isto pois, em dezembro de 2014 a instituição encerrou suas atividades, mantendo o prédio fechado, por conseguinte, nos anos seguintes não realizou mais nenhuma atividade, conforme documentação em anexo. (peças 107, p. 8, e 108) .
Análise
13.2.	O Tribunal de Contas da União, ao tentar citar o CPQT, por meio de ofício (peças 65, 67, 70-78, 80-81) , não obteve êxito, a despeito das diversas tentativas e de as pesquisas do Tribunal, inclusive na base de dados da Receita Federal do Brasil, indicarem o endereço daquele centro (peça 69) . Quando o destinatário não é localizado, o art. 179, inciso VI, do Regimento Interno do TCU autoriza a citação por edital publicado nos órgãos oficiais. A citação foi publicada em 16/3/2022, no Diário Oficial da União.
13.3.	Desse modo, ocorreu a revelia, nos termos do art. 12, § 3º, da Lei 8.443/1992, uma vez que o Centro de Pesquisa e Qualificação Tecnológica foi regularmente citado por edital, conforme art. 179, inciso VI, do Regimento Interno do TCU, e não apresentou suas alegações de defesa.
CONCLUSÃO
14.	Das análises anteriores, conclui-se que:
	a) em nenhum momento transcorreu prazo suficiente para se operar a prescrição, conforme Resolução TCU 344/2022. Além disso, o histórico de andamentos do processo evidencia que a instrução processual transcorreu normalmente, sem paralisação por mais de três anos - o que afasta a hipótese de prescrição intercorrente;
	b) ocorreu a revelia, nos termos do art. 12, § 3º, da Lei 8.443/1992, uma vez que o Centro de Pesquisa e Qualificação Tecnológica foi regularmente citado por edital, conforme art. 179, inciso VI, do Regimento Interno do TCU, e não apresentou suas alegações de defesa.
15.	 Com base nessas conclusões, propõe-se o não provimento do recurso.
PROPOSTA DE ENCAMINHAMENTO
16.	Ante o exposto, com fundamento nos artigos 32, inciso I; e 33, da Lei 8.443/1992, submetem-se os autos à consideração superior, com posterior encaminhamento ao Ministério Público junto ao Tribunal de Contas da União e ao Gabinete do Relator, propondo:
a) conhecer do recurso interposto e, no mérito, negar-lhe provimento;
b) comunicar a deliberação que vier a ser proferida por esta Corte aos recorrentes e ao Banco do Nordeste do Brasil S.A."
	É o relatório.

Edson da Silva Almeida, representando o Centro de Pesquisa e Qualificação Tecnológica

Procuradora-Geral Cristina Machado da Costa e Silva

RECURSO DE RECONSIDERAÇÃO EM FACE DE ACÓRDÃO QUE JULGOU IRREGULARES CONTAS ESPECIAIS, COM IMPUTAÇÃO DE DÉBITO SOLIDÁRIO E MULTAS INDIVIDUAIS. NÃO OCORRÊNCIA DE PRESCRIÇÃO. CITAÇÃO VÁLIDA DA PESSOA JURÍDICA POR EDITAL. INSUFICIÊNCIA DAS ALEGAÇOES RECURSAIS PARA MOFIDICAR A DELIBERAÇÃO RECORRIDA. CONHECIMENTO E NEGATIVA DE PROVIMENTO.

TOMADA DE CONTAS ESPECIAL (TCE)

Trata-se de recurso de reconsideração interposto por Edson da Silva Almeida e pelo Centro de Pesquisa e Qualificação Tecnológica (CPQT) contra o Acórdão 4563/2022-TCU-Primeira Câmara (relator: Ministro Benjamin Zymler) .
2.	Por meio da referida deliberação, este Tribunal, em essência, julgou irregulares as contas dos recorrentes, relativas ao Convênio 2.011/087, firmado entre o Banco do Nordeste do Brasil S. A. (BNB) e o CPQT com o objetivo de criar plataforma-base de hardware e software capaz de realizar o monitoramento à distância de veículos de diversos modais de transporte de passageiros e cargas e integrar diferentes sistemas de gestão e gerenciamento de frotas.
3.	Os recorrentes alegaram, em suma, que teria ocorrido a prescrição da pretensão punitiva e ressarcitória e que não haveria que se falar em revelia do CPQT, na medida em que a instituição encerrou suas atividades em 2014 e nunca teria recebido notificação em seu nome e, se supostamente recebeu, quem o fez não teria autorização para responder pelo instituto.
4.	A AudRecursos e o MPTCU propuseram, em pareceres uniformes, negar provimento aos apelos.
5.	Inicialmente, ratifico o despacho constante da peça 112, uma vez que o recurso de reconsideração deve ser conhecido, porquanto preenche os requisitos de admissibilidade.
6.	Quanto ao mérito, adoto os fundamentos da instrução como razões de decidir, sem prejuízo de algumas considerações adicionais.
7.	No caso, a prescrição, de fato, deve ser reavaliada levando em conta os prazos definidos na Lei 9.873/199, conforme a recente Resolução-TCU 344/2022. 
8.	Contudo, está demonstrado não ter ocorrido a prescrição, haja vista que o prazo começou a contar em 22/8/2013 (peça 12, p. 3) - data na qual as contas foram prestadas para sua análise inicial (art. 4º, inciso II) - e houve interrupção de sua contagem por diversos atos relacionados na norma (art. 5º) , a exemplo dos praticados nos exercícios de 2015, 2017, 2019, 2020 e 2022 (item 11.4 da instrução) , de forma que não transcorreu prazo superior a cinco entre eles nem houve paralisação do processo por mais de três anos.
9.	Em relação à revelia do convenente, a AudRecursos afirmou que, após infrutíferas tentativas de localizá-lo, ele foi regulamente citado por edital e não apresentou alegações de defesa (peças 62, 67, 69, 74, 78-79 e 81-83) , o que configurou sua revelia. 
10.	Concordo com essa conclusão, mas observo que, conforme se nota nas peças 66 e 84, as alegações de defesa foram subscritas, em julho/2021, por Edson da Silva Almeida, também atuando pretensamente como representante do CPQT, como se deduz do pedido então formulado, a seguir transcrito:
"Em face dos argumentos ora apresentados, comprovando a verdadeira intenção de não querer prejudicar com o convenio ora prestado, pela presença de fundamentos fáticos e jurídicos, por sempre ter agido de boa-fé; é que esta empresa que se defende e está a disposição para maiores esclarecimentos, visando atender aos interesses desta instituição, requer que seja recebida, apreciada e aceita as razões desta defesa administrativa, decida em não dar prosseguimento ao processo, haja vista a prescrição da pretensão punitiva com base no entendimento dos Tribunais Superiores (tema 899-STF) , devendo ser reconhecida a prescrição para instauração da Tomada de Contas Especial, extinguindo o processo, como também a adoção de medidas administrativas e/ou jurídicas, pela preclusão pelo decurso de tempo e perda da oportunidade de ação em momento oportuno por esta digna instituição." (destaquei) 
11.	Ocorre que, segundo o estatuto do CPQT (peça 22) , a entidade é representada ativa e passivamente por seu diretor executivo (arts. 16, inciso XI, e 17) e, na época da citação, Edson da Silva Almeida não mais exercia esse cargo, e sim Nadja Cristina da Silva Almeida (peça 60) .
12.	A propósito, reporto-me a trecho do voto condutor do Acórdão 8008/2022-TCU-Primeira Câmara (relator: Ministro Vital do Rêgo) , por refletir a situação da entidade na época da citação:
"Com relação à situação do CPQT, conforme levantado pela Serur em 1/4/2022 (peça 105) , trata-se de instituição com situação ativa junto à Receita Federal. Apesar de compreender a dificuldade financeira por que passa a referida instituição, com o acúmulo de dívidas relativas a impostos, o que impossibilitou a baixa de seu cadastro junto ao Fisco Federal, consoante esclarecido pelos recorrentes à peça 84, não há como ignorar o fato de que, juridicamente, ela ainda existe, inclusive, com a indicação de sua diretora responsável, Sra. Nadja Cristina da Silva Almeida (peça 105) ."
13.	Nesse contexto, a defesa juntada aos autos só poderia efetivamente ser aceita em nome de Edson da Silva Almeida. Ademais, apenas foi assinada procuração para que esse responsável representasse o CPQT neste processo em maio/2022 (peça 106) .	
14.	Assim, e considerando a ausência de elementos nesta etapa que permitam sanar as deficiências detectadas na prestação de contas do convênio, impõe-se negar provimento ao recurso.
Ante o exposto, VOTO no sentido de que o Tribunal adote a minuta de acórdão que submeto à deliberação deste Colegiado.
TCU, Sala das Sessões, em 11 de abril de 2023.
JORGE OLIVEIRA 
Relator